臺灣桃園地方法院刑事判決　　　　　　　 93年度訴字第788號
公　訴　人　臺灣桃園地方法院檢察署檢察官
被　　　告　丁○○　男　40歲.
　　　　　　戊○○
上二人共同
選任辯護人　羅美鈴律師
上列被告等因偽造文書等案件，經檢察官提起公訴（九十二年度
偵續字第三二號），本院判決如下：
    主  文
丁○○、戊○○均無罪。
    理  由
一、公訴意旨略以：被告丁○○與被告戊○○因需資金周轉，自
    民國八十七年六月間某日起至八十九年二月間某日止，共同
    前往臺北縣中和市○○街一四二之二號告訴人甲○○住處，
    多次向告訴人甲○○借款，並提供其等坐落在桃園縣平鎮市
    ○○段第五一二號土地（下稱第五一二地號土地）及其上門
    牌號碼為桃園縣平鎮市○○○路四二號、四二之一號建物（
    下分別稱第四二號建物、第四二之一號建物），設定抵押權
    予告訴人甲○○，以擔保前開債務之履行，告訴人甲○○乃
    陸續交付借款約新台幣（下同）一千四百萬多元，並簽發支
    票數紙作為清償之用。嗣被告丁○○、被告戊○○為向不知
    情之案外人陳鴻仁借得更多金錢花用，竟共同基於意圖為自
    己不法所有之犯意聯絡，於八十八年六月間某日，向告訴人
    甲○○佯稱：為擴展其等所經營之藥品販賣業務，擬購買坐
    落前開土地上門牌號碼為同路段四二之二號建物（下稱第四
    二之二號建物）供己使用，以便短時間內能獲利並清償前開
    借貸款項，然為確保告訴人甲○○上開債權，於購得該房屋
    時（即第四二之二號建物），將與前揭二筆建物及土地（即
    第四二號建物、第四二之一號建物及第五一二號土地）一併
    設定抵押權予告訴人甲○○，俾使其債權有所保障等語，致
    告訴人甲○○不疑有他而陷於錯誤，乃將前開房地（即第四
    二號建物、第四二之一號建物及第五一二號土地）之他項權
    利證明書及國民身分證等證件交付被告丁○○及被告戊○○
    ，用以重新辦理抵押權之設定。迄至八十九年二月間某日，
    因被告丁○○及被告戊○○所簽發，用以清償上揭借款之支
    票，屆期提示均未獲兌付，經告訴人甲○○發覺有異，多方
    查證，被告丁○○及被告戊○○除未依約重新辦理抵押權設
    定外，且渠等明知並未清償上開借款，竟基於偽造私文書之
    犯意聯絡，在「債務清償證明書」上，偽造告訴人甲○○之
    署名及印文，虛捏清償債務之情，並於八十八年八月十三日
    ，持該偽造之債務清償證明書及前揭他項權利證明書等文件
    向桃園縣平鎮地政事務所聲請將原設定之抵押權塗銷，而行
    使偽造之「債務清償證明書」私文書，使該地政事務所承辦
    之公務員，誤認告訴人甲○○業已同意塗銷抵押權，並將此
    不實之事項登載於職務上所執掌之建築物及土地登記簿上，
    獲得該抵押權塗銷之不法利益，並足生損害於告訴人甲○○
    及桃園縣平鎮地政事務所對於抵押權登記管理之正確性，被
    告丁○○、被告戊○○二人得逞後，旋於八十九年三月二十
    日，將前開房地（即第四二號建物、第四二之一號建物及第
    五一二號土地）連同新購置之第四二之二號建物，另行設定
    抵押權予陳鴻仁，而借得五百萬元之現款，使告訴人甲○○
    求償無著，始知受騙，因認被告丁○○、被告戊○○涉犯刑
    法第二百十條、第二百十六條之行使偽造私文書罪、同法第
    二百十四條之使公務員登載不實罪、同法第三百三十九條第
    二項之詐欺得利罪嫌云云。
二、按犯罪事實應依證據認定之，無證據不得認定犯罪事實；又
    不能證明被告犯罪，應諭知無罪之判決，刑事訴訟法第一百
    五十四條第二項、第三百零一條第一項分別定有明文。而認
    定犯罪事實刑事訴訟法上所謂認定犯罪事實之證據，係指足
    以證明被告確有犯罪行為之積極證據而言，該項證據必須適
    合被告犯罪事實之認定，始得採為斷罪之資料，雖不以直接
    證據為限，間接證據亦包括在內，然而無論直接證據或間接
    證據，其為訴訟上之證明，須於通常一般之人均不致有所懷
    疑，而得確信其為真實之程度者，始得據為有罪之認定，倘
    其證明尚未達到此一程度，而有合理之懷疑存在而無從使事
    實審法院得有罪之確信時，即應由法院為諭知被告無罪之判
    決（最高法院六十九年台上字第四九一三號及七十六年台上
    字第四九八六號判例參照），合先敘明。
三、本件公訴人認被告丁○○、被告戊○○二人涉有前揭犯嫌，
    無非係以：告訴人甲○○之指述、證人陳鴻仁之證述及八十
    九年三月十六日不動產抵押借款契約書影本、建物與土地登
    記簿影本、桃園縣平鎮地政事務所九十一年五月二十四日平
    地登字第０九一０００二六五一號函附建物與土地謄本、九
    十一年六月十四日平地登字第０九一０００二九五０號函附
    房屋異動索引、九十三年二月九日平地登字第０九三０００
    ０五五三號函附辦理抵押權塗銷登記資料及偽造之債務清償
    證明書影本等為其主要論據。惟訊據被告丁○○、被告戊○○固不否認有向告訴人甲○○借錢，惟堅決否認有何公訴人
    所指上開犯行，被告丁○○辯稱：向甲○○借款時，有將第
    五一二號土地及第四二號、第四二之一號建物設定第二順位
    抵押權予甲○○，後來我們要買第四二之二號建物，因甲○○的先生乙○○表示三個建物連同土地一起拿去向銀行貸款
    並設定抵押權給銀行應該可以貸得比較多的錢，等貸得比較
    多的錢後可以拿來還甲○○，但因為其上有甲○○的第二順
    位抵押權，為了要順利向銀行貸款還甲○○錢才會經甲○○
    之同意塗銷第二順位抵押權後，再拿新購的第四二之二號建
    物與原先的第四二號建物、第四二之一號建物及第五一二號
    土地去向銀行借款俾以借得款項還甲○○錢，所以我們才會
    在八十八年六月間，當場在代書丙○○之面前，經甲○○之
    同意後，由甲○○提供印章、身分證件及他項權利證明書並
    由甲○○親自簽立「債務清償證明書」，一同交付代書丙○○去辦理塗銷原先之第四二號、第四二之一號建物及第五一
    二號土地之第二順位抵押權，當時是與甲○○約定以前開新
    購及原來的房地設定抵押權給銀行向銀行貸款下來的錢再用
    來還甲○○，並非甲○○所稱我們為了要另行以新購的第四
    二之二號建物設定抵押權給她才會向甲○○拿第四二號建物
    、第四二之一號建物及第五一二號土地之他項權利證明書，
    後來因為我們有退票紀錄所以在抵押權塗銷後欲向銀行辦理
    貸款，但各個銀行都不願意貸款給我們，貸款不下來後甲○○並沒有要求我們再次把土地、建物重新設定抵押權給她，
    後來因無法以第四二號建物、第四二之一號建物、第四二之
    二號建物及第五一二號土地設定抵押權向銀行借款還錢給甲○○，但當時因我在廣達電腦股份有限公司工作的經理陳鴻
    仁知道這個情形，所以才會轉而向私人的陳鴻仁借款，並以
    第四二號建物、第四二之一號建物、第四二之二號建物及第
    五一二號土地設定抵押權給陳鴻仁，而由陳鴻仁借款五百萬
    元給我們，所借的款項，其中有二百餘萬元是用來還給甲○○等語；被告戊○○辯稱：錢是我先生丁○○向甲○○借的
    ，我沒有在做生意，第四二號建物所有權人是我先生丁○○
    ，第四二之一號、第四二之二號建物所有權人是我，丁○○
    當時是告訴我生意要周轉借錢，所以我就提供建物、土地供
    抵押借款，我並無行使偽造私文書、使公務員登載不實、詐
    欺得利之犯行等語。
四、經查：
（一）就被告丁○○、被告戊○○被訴行使偽造私文書（即「債
      務清償證明書」）罪嫌部分：
　　　就於八十八年八月十三日因清償而塗銷第五一二地號土地
      、第四二號、第四二之一號建物第二順位抵押權向地政機
      關所提出之「債務清償證明書」中債權人欄位之簽名、蓋
      章係由告訴人甲○○所為，且告訴人甲○○亦同意先辦理
      塗銷後再重新就三個建物一起辦理貸款等情，業據證人即
      告訴人甲○○在本院審理時自承（見本院卷二第一百頁）
      ，核與證人乙○○、莊峻安於本院審理時之證述相符（見
      本院卷二第九十八頁、第九十九頁、第一０四頁），是該
      債務清償證明書係告訴人甲○○所簽立，堪予認定。準此
      ，公訴人認被告丁○○、被告戊○○，核非事實，自無從
      認為被告二人涉犯此部分之犯行。
（二）就被告丁○○、被告戊○○被訴使公務員登載不實罪嫌部
      分：
　１、被告丁○○辯稱：當時是和告訴人甲○○談定，係將原有
  　　之第四二號、第四二之一號建物抵押權塗銷，然後再以第
    　四二號、第四二之一號、第四二之二號建物一起重新申貸
      ，將貸得款項用以返還積欠告訴人之欠款，而非將上開二
      建物抵押權塗銷後，重新將三個建物一起辦理抵押權設定
      予告訴人等情，核與證人乙○○在本院審理時結證稱：當
      時被告是說要塗銷向銀行借錢，然後再還我們錢，讓告訴
      人甲○○更有保障，所以要三樓連同一、二樓向銀行借錢
      還甲○○等語相符（見本院卷二第九五頁、第九六頁）；
      且依常理，若係要將第四二之二號建物抵押權再設定抵押
      權給告訴人甲○○，僅需再就第四二之二號建物辦理抵押
      權設定即可，無庸先將原先已設定抵押權之第四二號、第
      四二之一號建物辦理抵押權塗銷，然後再將三建物一同辦
      理抵押權設定之理，是被告丁○○上開所辯，應屬可採。
      綜上，足徵本件被告丁○○、被告戊○○與告訴人甲○○
      及其夫乙○○係約定為向銀行借款以清償被告等向告訴人
      甲○○之借款乙節已堪認定。
　２、按債權人與債務人同意以清償為原因，而由債務人據以向
  　　地政機關申請塗銷抵押權登記，使地政機關予以塗銷，因
    　不違反債權人、債務人間之本意，僅塗銷之原因有所錯誤
      而已，應不成立刑法第二百十四條之罪責（參照法務部八
      二法檢二字第一一二一號八十二年八月二十五日座談會結
      論）；又債務之清償方法，民法上亦有「新債清償」、「
      債之更改」，亦即對於債務之履行，債權人、債務人得自
      行約定清償之方法甚明。
　３、查本件債權人即告訴人甲○○係與債務人即被告丁○○、
  　　被告戊○○間約定以設定抵押權向銀行借貸款項用以清償
    　告訴人甲○○與被告丁○○、被告戊○○間之債務，則雙
      方當事人於塗銷抵押權時之真意，顯係以向銀行借款清償
      告訴人甲○○債務，準此，上開塗銷抵押權既係出於債權
      人即告訴人甲○○及債務人即被告丁○○、被告戊○○之
      合意，並係基於向銀行借款以清償對告訴人甲○○之債務
      ，自難認為有何使公務員登載不實事項之可言，是核本件
      被告丁○○、被告戊○○之行為尚與刑法第二百十四條之
      構成要件不合，尚難以該罪相繩。
（三）就被告丁○○、被告戊○○被訴詐欺得利罪嫌部分：
　１、就被告丁○○確有向告訴人甲○○陸續借款並約定利息為
  　　一分半至二分，且原係以第四二號建物、第四二之一號建
    　物及第四二之二號建物設定抵押作為告訴人甲○○債權之
      擔保，而被告丁○○陸續有給付利息等事實，除為告訴人
      甲○○於本院審理時所自認外，核與被告丁○○所辯情節
      相符，又被告丁○○、被告戊○○與告訴人甲○○間之第
      二順位抵押權塗銷之後，為向銀行貸款無法核貸，而轉由
      被告丁○○向其公司經理陳鴻仁借款五百萬元，將其中二
      百餘萬元用以清償告訴人甲○○等情，亦據證人陳鴻仁於
      偵查中結證在卷，復與被告丁○○所稱情節一致，並有第
      四二號建物、第四二之一號建物、第四二之二號建物及第
      五一二號土地相關抵權押設定塗銷情形之土地登記簿謄本
      、建物謄本、地政事務登記電腦線上查詢影本、桃園縣平
      鎮地政事務所九十三年二月九日平地登字第０九三０００
      ０五五三號函附辦理抵押權塗銷登記資料在卷可稽（(1)就
      第五一二地號土地部分：被告丁○○有所有權五分之一，
      分別於八十四年六月十五日、八十五年十月十一日、八十
      九年三月二十日設定最高限額抵押權予彰化銀行、華南銀
      行、陳鴻仁，　設定之最高限額抵押權金額分別為一百九
　    十二萬元、六十萬元、六百萬元；被告戊○○有所有權五
      分之一，分別於八十五年十一月二十日、八十八年六月十
      六日、八十九年三月二十日設定最高限額抵押權予華南銀
      行、中國信託商業銀行、陳鴻仁，設定之最高限額抵押權
      金額分別為一百九十萬元、一百二十六萬元、六百萬元；
      (2)就第四二號建物部分，所有權人為被告丁○○，分別於
      八十四年六月十五日、八十五年十月十一日、八十九年三
      月二十日設定最高限額抵押權予彰化銀行、華南銀行、陳
      鴻仁，設定之最高限額抵押權金額分別為一百九十二萬元
      、六十萬元、六百萬元；(3)就第四二之一號建物部分，所
      有權人為被告戊○○，分別於八十五年十一月二十日、八
      十九年三月二十日設定最高限額抵押權予華南銀行、陳鴻
      仁，設定之最高限額抵押權金額分別為一百九十萬元、六
      百萬元；(4)就第四二之二號建物部分，所有權人為戊○○
      ，分別於八十八年六月十六日、八十九年三月二十日設定
      最高限額抵押權予中國信託商業銀行、陳鴻仁，設定之最
      高限額抵押權金額分別為一百二十六萬元、六百萬元，(5)
      就第五一二地號土地、第四二號、第四二之一號建物之第
      二順位抵押權人甲○○於八十八年八月十三日因清償而消
      滅權利，並塗銷抵押權），另觀之告訴人甲○○於本院審
      理時自承被告丁○○於八十九年三月十六日在向陳鴻仁貸
      得五百萬元後，確將所貸得之部分款項清償對甲○○之債
      務，且有給付利息等節，並有告訴人甲○○中和農會民享
      分會之帳戶明細在卷可稽，是被告丁○○在八十八年八月
      十三日塗銷告訴人甲○○之第二順位抵押權，而在八十九
    　年三月十六日設定抵押權予陳鴻仁之後，有還部分欠款予
      甲○○之事實，亦堪認定。
　２、綜上所述，被告丁○○、被告戊○○向告訴人甲○○借款
  　　時有給付利息並提供房地予告訴人甲○○作為借款之擔保
    　，告訴人甲○○係基於收取利息之利益且由被告二人提供
      不動產作為擔保始行借款予被告二人，自難認有何詐欺之
      犯意（此部分檢察官並未起訴，惟於起訴書中之犯罪事實
      有敘及），又前開塗銷抵押權之目的既係為借款用以對告
      訴人甲○○清償，並係經告訴人甲○○同意，則被告丁○○、被告戊○○於無法向銀行借款後轉向案外人陳鴻仁借
      款並以對告訴人甲○○債償，其後並陸續給付利息，倘被
      告二人於塗銷抵押權之初即存有不法利益之意圖，又何須
      於無法向銀行借貸後另向陳鴻仁借款以對告訴人甲○○清
      償嗣並陸續給付利息，是被告丁○○、被告戊○○二人之
      行為亦與刑法第三百三十九條第二項詐欺得利罪之構成要
      件不合。
五、此外，復查無其他積極證據足認被告二人有何起訴書所指行
    使偽造私文書、使公務員登載不實、詐欺得利之犯行，不能
    證明被告二人犯罪，揆諸前開法條及判例說明，均應依法諭
    知無罪之判決。
據上論斷，應依刑事訴訟法第三百零一條第一項，判決如主文。
本案經檢察官蔡孟利到庭執行職務
中　　華　　民　　國　　94　　年　　7 　　月　　19　　日
                  臺灣桃園地方法院刑事第一庭
                            審判長法　官  曾淑華
                                  法　官  黃梅淑
                                  法　官　朱美璘
以上正本證明與原本無異
如不服本判決書應於送達後10日內向本院提出上訴狀
                                  書記官　楊鳳滿
中　　華　　民　　國　　94　　年　　7 　　月　　28　　日
